臺灣高等法院刑事判決
109年度上訴字第3560號
上  訴  人  
即  被  告  潘志宏


                    (另案在法務部○○○○○○○○○○○                       執行)
上列上訴人因違反毒品危害防制條例案件，不服臺灣新北地方法
院109年度審訴字第1072號，中華民國109年6月29日第一審判決
（起訴案號：臺灣新北地方檢察署109年度毒偵字第1750號），
提起上訴，本院判決如下：
    主  文
原判決撤銷。
本件公訴不受理。
    理  由
一、公訴意旨略以：被告甲○○知悉海洛因、甲基安非他命分屬毒
    品危害防制條例所規定之第一、二級毒品，不得非法施用與
    持有，竟仍基於施用第一、二級毒品之犯意，於民國108 年
    12月4日12時許，在新北市板橋區某公園廁所內，以將海洛
    因、甲基安非他命加水混合置於針筒內注射身體之方式，同
    時施用第一級毒品海洛因、第二級毒品甲基安非他命1 次，
    嗣於同日15時35分許，在新北市板橋區溪崑二街16巷口，為
    警盤查，其主動交付針筒1支予警方扣案，並坦承其施用海
    洛因、甲基安非他命之犯行，而接受裁判，復經警採集其尿
    液送驗，結果呈嗎啡、可待因、安非他命、甲基安非他命陽
    性反應，始悉上情。因認被告分別涉犯（修正前）毒品危害
    防制條例第10條第1項之施用第一級毒品罪、第2項之施用第
    二級毒品罪嫌。
二、按起訴之程式違背規定者，應諭知不受理之判決，並得不經
    言詞辯論為之，刑事訴訟法第303條第1款、第307條分別定
    有明文。次按施用第一、二級毒品為犯罪行為，毒品危害防
    制條例第10條設有處罰規定。故施用第一、二級毒品者，本
    應科以刑罰。惟基於刑事政策，對合於一定條件之施用者，
    則依同條例第20條之規定，施以觀察、勒戒及強制戒治之保
    安處分。又109年1月15日修正公布、同年7月15日施行之毒
    品危害防制條例第20條第3項規定，犯第10條之罪於觀察、
    勒戒或強制戒治執行完畢釋放後，3年後始再犯者，不論其
    行為係在新法施行生效前或施行生效後所為（同條例第35條
    之1第1、2款參照），均應適用同條第1、2項（即應先觀察
    勒戒或強制戒治）之規定，其修法理由謂：施用毒品者具「
    病患性犯人」之特質，並參諸世界各國之醫療經驗及醫學界
    之共識，咸認施用毒品成癮者，其心癮甚難戒除，如觀察、
    勒戒或強制戒治執行完畢釋放後，3年後始再有施用第一級
    、第二級毒品之行為者，足見其有戒除毒癮之可能，宜再採
    以觀察、勒戒方式戒除其身癮及以強制戒治方式戒除其心癮
    之措施，為能放寬觀察、勒戒或強制戒治制度之適用時機，
    以協助施用者戒除毒癮，爰修正第3項。同條例第23條第2項
    亦配合修正為「觀察、勒戒或強制戒治執行完畢釋放後，3
    年內再犯第10條之罪者，檢察官或少年法院（地方法院少年
    法庭）應依法追訴或裁定交付審理。」可知本次修法對於施
    用毒品者施以觀察勒戒、強制戒治，或依法追訴（或裁定交
    付審理）之適用範圍，係確立初犯為具「病患性犯人」之特
    質應先經一完整之醫療處置，3年內再犯者應依法追訴（或
    裁定交付審理），3年後再犯則裁定觀察勒戒，殆無疑義。
    但對於3犯以上距最近1次觀察勒戒或強制戒治執行完畢釋放
    後，逾3年者，究應適用同條例第20條第3項或第23條第2項
    處理，本次修法未明確規定，惟基於罪刑法定之明確性原則
    、法文之文義解釋，參諸觀察勒戒等治療處置，乃結合醫師
    、觀護人、社工心理諮商等不同領域之專業人員參與之保安
    處分措施，目的除在戒除施用毒品者身癮、心癮之措施外，
    並企圖重新塑造生活紀律，改變其病態行為，與刑罰之執行
    並不相同，無法以刑罰補充或替代上開醫療處置之特性。從
    而，3犯以上如距最近1次觀察、勒戒或強制戒治執行完畢釋
    放後，已逾3年者，其間縱經判刑、執行，究與觀察勒戒或
    強制戒治已經完整之治療療程不同，無法補充或替代上開之
    醫療處置，均應再予觀察勒戒之機會，方為適法（最高法院
    109年度台上字第3240號、第4105號判決意旨參考）。
三、經查：
  ㈠被告前因施用毒品案件，經臺灣臺北地方法院以92年度毒聲
    字第1155號裁定送觀察、勒戒後，認無繼續施用毒品之傾向
    ，於92年7月10日執行完畢出所，並由臺灣臺北地方檢察署
    檢察官以92年度毒偵字第1235號、92年度毒偵緝第147號案
    件為不起訴處分確定；復因施用毒品案件，經臺灣士林地方
    法院以93年度毒聲字第426號裁定送觀察、勒戒，嗣因毒品
    危害防制條例修正，而於93年11月30日出監；而刑案部分，
    經該院以94年度訴字第18號判決判處有期徒刑8月確定；復
    於前開觀察、勒戒執行完畢5年內，因施用毒品案件，經臺
    灣高等法院以95年度上易字第1785號判決，撤銷原判決改判
    處有期徒刑8月確定等情，有臺灣高等法院被告前案紀錄表
    在卷可佐。
  ㈡本件被告上開施用第一級、第二級毒品犯行，固據被告於警
    詢、原審準備及審理時均坦承不諱，而被告斯時為警採集之
    尿液檢體（檢體編號：A0000000號）經送台灣檢驗科技股份
    有限公司檢驗結果，呈安非他命、甲基安非他命、嗎啡、可
    待因陽性反應等情，有勘察採證同意書、新北市政府警察局
    受採集尿液檢體人姓名及檢體編號對照表、該公司108年12
    月19日濫用藥物檢驗報告在卷可佐，並有新北市政府警察局
    板橋分局扣押筆錄、扣押物品目錄表在卷可稽，暨針筒1支
    扣案可憑，被告上開任意性自白與事證相符，可以採信，其
    確有施用第一級、第二級毒品犯行無訛。
　㈢然被告再犯本案施用第一級、第二級毒品犯行，屬三犯以上
    ，雖其於93年間觀察、勒戒後，多次再犯施用毒品案件，惟
    與其最近1次因施用毒品經觀察勒戒、強制戒治執行完畢釋
    放之93年11月30日，相距已逾3年，依前述規定及說明，本
    案即應再予觀察、勒戒或強制戒治。雖檢察官前依修正前毒
    品危害防制條例規定提起公訴，起訴程序固未違背當時之規
    定，原審亦予以論罪科刑，然依新修正之毒品危害防制條例
    規定，本案已不得追訴，檢察官逕行起訴，其起訴程序即已
    違背規定，應諭知不受理判決，原審予以論罪科刑，即有違
    誤。被告上訴意旨雖主張其係自首，犯罪後態度良好，不應
    依累犯規定加重其刑，且符合情堪憫恕之酌減其刑要件，應
    依刑法第57條、第59條，再減輕其刑等語，並未指摘及此，
    惟原判決既有上開可議之處，即屬無可維持，應由本院將原
    判決撤銷，諭知被告公訴不受理之判決，並不經言詞辯論為
    之。
據上論斷，應依刑事訴訟法第369條第1項前段、第364條、第303
 條第1款、第307條，判決如主文。
中　　華　　民　　國　　109 　年　　10　　月　　6 　　日
  　　　　　　　　刑事第十七庭  審判長法　官  鄭水銓
　　　　　　　　　　　　　　　　　　  法　官  李世華
　　　　　　　　　　　　　　　　　　  法　官  黃雅芬
以上正本證明與原本無異。
如不服本判決，應於收受送達後20日內向本院提出上訴書狀，其
未敘述上訴之理由者並得於提起上訴後20日內向本院補提理由書
（均須按他造當事人之人數附繕本）「切勿逕送上級法院」。
                                      書記官  鄭雅云
中　　華　　民　　國　　109 　年　　10　　月　　7 　　日